【裁判字號】    95,上訴,1578
【裁判日期】    951229
【裁判案由】    強盜等
【裁判全文】
臺灣高等法院刑事判決                95年度上訴字第1578號
上  訴  人  臺灣板橋地方法院檢察署檢察官
上  訴  人
即  被  告  甲○○
                   （另案於臺灣臺南監獄執行中）
指定辯護人  本院公設辯護人周君穎
上列上訴人因強盜案件，不服臺灣板橋地方法院94年度訴字第85
1號，中華民國95年3月22日第一審判決（起訴案號：臺灣板橋地
方法院檢察署94年度偵字第3704號），提起上訴，本院判決如下
：
    主  文
原判決關於準強盜罪及定執行刑部分撤銷。
甲○○共同意圖為自己不法之所有，而搶奪他人之動產，因防護
贓物及脫免逮捕，當場施以強暴，處有期徒刑伍年肆月。
    事  實
一、甲○○前因竊盜、毒品危害防制條例及搶奪案件，分別經臺
    灣板橋地方法院於九十一年一月四日以九十年度板簡字第一
    四七三號判處有期徒刑六月確定、同院於九十一年五月二十
    七日以九十年度板簡字第二○四四號判處有期徒刑三月確定
    、臺灣臺北地方法院於九十二年十月二十八日以九十年度訴
    字第一三二○號判處有期徒刑一年確定，三罪定應執行刑為
    一年七月，至九十四年一月二十九日縮短刑期執行完畢（於
    本件不構成累犯），猶不知悔改，與真實姓名不詳，綽號「
    小黃」之成年男子基於意圖為自己不法所有之共同犯意聯絡
    ，於九十三年二月二十六日晚間十時許，由甲○○騎乘「小
    黃」提供車牌號碼OJJ─一二○號之重型機車（乙○○所有
    於九十三年二月二十六日晚間十一時許在臺北縣中和市○○
    街四十四巷四號前發現失竊）搭載「小黃」，在臺北縣中和
    市○○路一帶伺機行搶，嗣於同日晚間十一時三十分許在該
    路二四○巷二弄口，見丁○○與劉明忠二人偕行於該巷弄，
    甲○○即騎乘前揭機車，自後加速接近行走在外側之丁○○
    身旁，乘丁○○不備之際，由後座之「小黃」伸手搶奪丁○○隨身之棕色手提包（其內有現金一萬二千元、提款卡、信
    用卡、存款簿、印鑑、行動電話等財物），得手後，正欲逃
    離現場之際，為劉明忠從後追逐，欲取回該手提包，嗣因甲○○、「小黃」二人發現逃逸方向為死巷，調頭迴轉時不慎
    人車倒地，甲○○因而左膝受傷，前開搶得之手提包亦掉落
    地面，「小黃」旋起身撿拾掉落之手提包，惟見劉明忠已追
    及欲奪回手提包，甲○○與「小黃」二人竟為防護贓物及脫
    免逮捕，遂分別取下自身頭戴之安全帽，持之與劉明忠扭打
    ，而對劉明忠施以強暴行為（劉明忠手部遭擊，惟未成傷）
    ，甲○○與「小黃」乃藉機分頭逃逸，上開手提包與作案用
    機車（業據乙○○領回）則遺留現場。嗣甲○○於九十三年
    二月二十七日下午一時許，在臺北縣中和市○○路與民樂街
    口因另案通緝為警緝獲及丁○○報警處理而查悉上情。
二、案經被害人丁○○訴經臺北縣政府警察局中和分局報請臺灣
    板橋地方法院檢察署檢察官偵查起訴。
    理  由
壹、程序方面：
    訊據被告甲○○否認有何與綽號「小黃」之成年男子共同搶
    奪丁○○隨身手提包，為防護贓物和脫免逮捕，而當場施以
    強暴之犯行，辯稱略以：其於九十三年二月二十八日上午在
    臺北縣警察局中和分局三組作警詢筆錄時被刑求，受迫配合
    ，所為自白均非出於任意性且與實情不符，又警詢筆錄未同
    步錄音，而係事後令其照警詢筆錄念時始錄音，事實上其並
    未與綽號「小黃」之人共同搶奪或為準強盜之犯行，被害人
    指認錯誤，不足採信云云。茲先就刑求抗辯及警詢筆錄之證
    據能力論述如下：
一、關於刑求抗辯：
（一）按被告之自白，非出於強暴、脅迫、利誘、詐欺、疲勞訊
      問、違法羈押或其他不正之方法，且與事實相符者，得為
      證據；又被告陳述其自白係出於不正之方法者，應先於其
      他事證而為調查。刑事訴訟法第一百五十六條第一項、第
      三項分別定有明文。
（二）查被告於九十三年二月二十八日因另案通緝到案移送原審
      法院訊問時、同年六月二十一日因本案經檢察官偵訊並接
      受被害人指認時，乃至同年十月七日原審法院就本件事實
      併案進行準備程序時、同年十二月十六日原審法院九十二
      年度訴字第一九九二號搶奪等案件審理程序中就本件事實
      併案訊問時，均單純否認前揭事實欄所載準強盜犯行，而
      從未作刑求抗辯，直至原審就本案於九十四年七月二十九
      日行準備程序中，始辯稱：警詢時因遭製作筆錄之警察刑
      求，將其眼睛矇起來，毆打其胸部，故違背自己的意思而
      為陳述云云，衡諸常情，被告若在警詢時受警方之脅迫而
      為陳述，在移送法院訊問時，已無繼續受迫情形，為免先
      前不實之自白受不利認定，理應及時就其遭刑求逼供所為
      自白陳明抗辯之旨，豈有在事後一年五月餘歷次偵審訊問
      期間，絕口未提之理？又被告於原審九十四年十二月二十
      二日準備程序時，既自承係於製作筆錄前，被帶至員警休
      息室矇住雙眼，且當時在場之人很多，如何確知係遭負責
      詢問筆錄之員警毆打胸部？再參之被告於原審審理時供承
      ：我在警局的小房間抽煙，沒有上手銬、腳銬，警察認為
      我很配合，我腳受傷，我母親還有來警局幫我擦藥等語（
      見原審審理筆錄第十七頁），及被告於原審準備程序時所
      供稱：其在員警休息室曾與證人劉明忠談話等語；以及證
      人劉明忠於原審審理時亦證述：在我指認後，製作筆錄前
      ，被告在一間較小的房間，請求我進去與他談話，拜託我
      不要指認他，當時警察不在場，被告沒有說不承認會被打
      等語，並綜合被告所陳稱整個流程為：刑求、被告自白、
      前往現場並拍攝照片、被害人及證人至警局指認、製作被
      害人及證人筆錄、再製作被告筆錄之時序以觀，被告在製
      作警詢筆錄前的期間，不僅其母親曾到警局小房間為其上
      藥，甚至未上手銬、腳鐐，任其獨自一人待在該房間內抽
      菸，並可自由邀在外等候之證人劉明忠入內談話，足見其
      態度自始相當配合，亦獲員警相當之信任，從而證人陳芳
      民警員於原審準備程序時所證稱：詢及事實欄犯行時，被
      告立刻承認，再問他有無再犯其他案件，他又供出竊盜丙○○機車暨槍奪戊○○財物之犯行（此部分犯罪業經原審
      判處罪刑，被告上訴本院後，又撤回該部分之上訴，而告
      確定），並帶同警方前往棄置贓車之地點，他當時很配合
      ，一方面他受傷部位與機車倒地方向一致，被害人又指證
      歷歷，所以他當時立刻就承認了，我們沒有必要去刑求他
      等語（見原審九十四年十二月二十二日準備程序筆錄第四
      頁）堪以採信。再者，被告於警詢時自白犯罪事實之順序
      ，乃先供承事實欄部分，再供出上揭已判決確定之搶奪犯
      行等情，業據被告於原審九十四年十二月二十二日準備程
      序供明在卷，並經證人即警詢筆錄詢問員警陳芳民到庭結
      證無誤，核與警詢筆錄記載之順序相符，被告復於原審準
      備程序中供稱：有關竊盜丙○○機車及搶奪戊○○財物之
      犯行部分是其自願供出等語，果如被告所言，於製作筆錄
      前曾遭刑求始虛偽承認自己並未參與之犯罪事實，何以在
      此之後，竟自願繼續供認其餘犯行？況被害人丁○○與證
      人劉明忠之詢問筆錄係先於被告製作，若被告確經警刑求
      而為自白，何以被告警詢筆錄就事實欄所載犯罪事實係由
      何人騎車、何人行搶等事項，竟與被害人及證人之證述明
      顯歧異？又刑求目的既在逼使認罪，怎容被告否認竊取事
      實欄所載之機車，而仍載明於筆錄？此外，就被告與共犯
      「小黃」於本件犯行前在何處巧遇、事後約在何處見面等
      非構成要件之細節，倘非被告主動告知，警詢筆錄實無加
      以記載之必要。在在突顯被告前揭刑求抗辯與經驗及論理
      法則不合，難能信採。
二、關於警詢筆錄未同步錄音部分：
（一）依刑事訴訟法第二百二十九條至第二百三十一條之規定，
      司法警察（官）固有調查犯罪嫌疑人犯罪情形及蒐集證據
      之職權，而得詢問犯罪嫌疑人，惟依同法第一百條之二準
      用同法第一百條之一第一項之規定，司法警察（官）詢問
      犯罪嫌疑人，除有急迫情況且經記明筆錄者外，應全程連
      續錄音；必要時，並應全程連續錄影。考其立法目的，在
      於建立詢問筆錄之公信力，並擔保詢問程序之合法正當；
      亦即在於擔保犯罪嫌疑人對於詢問之陳述係出於自由意思
      及筆錄所載內容與其陳述相符。如被告警詢自白係因警員
      先對被告詢問，製作筆錄時，未全程錄音，除出於急迫情
      況，且經記明筆錄者外，嗣後再令被告照警詢筆錄念而錄
      音，其詢問筆錄之取得，顯然違背刑事訴訟法第一百條之
      二、第一百條之一第一項之程序規定，其究竟有無證據能
      力，應審酌警員違背該法定程序之主觀意圖，客觀情節侵
      害犯罪嫌疑人權益之輕重，對犯罪嫌疑人在訴訟上防禦不
      利益之程度，以及該犯罪所生之危害，暨禁止使用該證據
      對於抑制違法蒐證之效果，及警員依法定程序有無發現該
      證據之必然性等情形，本於人權保障與社會安全之均衡維
      護精神，依比例原則具體認定，即依刑事訴訟法第一百五
      十八條之四規定之權衡原則具體認定（最高法院九十二年
      度臺上字第六九二一號、九十三年度臺上字第一八七二號
      判決、臺灣高等法院暨所屬法院九十三年十一月二十五日
      座談會結論參照）。
（二）被告辯稱九十三年二月二十八日被告警詢筆錄並未同步錄
      音，係事後錄音等語，經勘驗警方詢問被告之錄音帶結果
      略以：錄音期間未聽聞打字聲，被告回答問題速度很快且
      與筆錄所載內容完全相同，例如：「警方詢問我腳傷何來
      ，我向警方坦承……搶奪一名女子所有之棕色手提包，得
      手後欲逃逸時機車迴轉……」其用語顯與一般口語不同，
      詢問警員尚有：「這裡啦，來慢慢念。」等提示性話語出
      現，此外整個錄音時間未達五十分鐘，與筆錄之詢問時間
      一小時二十分顯不相符等情，有原審九十五年一月三日勘
      驗筆錄可參。可認該次警詢筆錄應係做好筆錄後照筆錄念
      出錄音，被告前開所辯尚非子虛。警方詢問被告時之錄音
      程序顯有瑕疵，然參以被告並未遭刑求，已如前述，該錄
      音程序之瑕疵尚不足影響被告所為自白之形式真實性，是
      被告在警詢之自白既係出於自由意思而非不正之方法，且
      其自白形式上與事實相符，縱令司法警察（官）對其詢問
      時未經全程連續錄音或錄影，致詢問程序不無瑕疵，仍難
      謂其於警詢自白之筆錄無證據能力（最高法院八十八年度
      臺上字第二三三、五七六二號、九十二年度臺上字第二四
      一一號刑事判決意旨參照）。綜上，被告之警詢筆錄應認
      其有證據能力。
貳、實體部分：
一、被告固於警詢時坦承事實欄所載共同搶奪之事實，惟否認有
    何準強盜犯行，辯稱：其騎乘機車搭載「小黃」搶奪丁○○
    隨身手提包得手後，因逃逸遇死巷調頭迴轉時不慎人車倒地
    ，「小黃」與攔阻之男子發生扭打，並拉扯手提包，其見狀
    即匆忙逃逸，不知「小黃」有無得手財物云云；復於檢訊與
    原審暨本院審理時翻異前詞，全然否認事實欄所載犯行，辯
    稱：其未與「小黃」共同搶奪丁○○隨身手提包，亦未與劉
    明忠發生扭打，應係丁○○與劉明忠指認錯誤。辯護意旨則
    以：證人丁○○既陳稱對被告沒有印象，竟能指認被告，且
    在警局並無列隊指認之事，卻證稱有列隊指認；況警局之指
    認係二證人在警員告知已抓到被告，且被告一人在場之情形
    所為；偵查時之列隊指認，則因證人已在警局指認過被告，
    而徒具形式；再者，案發當時為夜晚視線不明，證人在驚慌
    之餘可能誤認，又二證人就犯嫌有無脫下安全帽持以攻擊劉
    明忠，及是否另有推倒丁○○等情所為證言，亦不相符，應
    認證人之證詞顯與事實不符；縱認被告參與事實欄之犯行，
    亦僅止於搶奪行為，至於準強盜行為則係「小黃」一人所為
    云云。經查：
（一）前揭事實欄所載被告騎乘機車搭載綽號「小黃」之成年男
      子，共同搶奪丁○○隨身手提包，得手後從臺北縣中和市
      ○○路二四○巷內逃逸，因該巷為死巷，旋將機車迴轉，
      不慎人車倒地，並遭劉明忠攔阻，「小黃」與劉明忠相互
      扭打及拉扯手提包等情，業據被告於警詢時供明在卷，並
      經被害人丁○○於警詢、檢訊及原審審理時指訴遭搶經過
      、犯嫌逃逸時因遇死巷，迴轉時人車摔倒，而為劉明忠追
      及，並發生扭打各節歷歷，核與證人劉明忠迭於警詢時所
      證述：二名歹徒共同騎乘機車搶奪丁○○手提包後逃逸，
      因遇死巷迴轉遭我攔阻，不慎人車倒地，搶得之手提包掉
      落地上，騎車較高之歹徒見狀立即拿手提包欲逃逸，被我
      擋下並與我正面扭打等語大致相符。復經證人丁○○、劉
      明忠二人，於警詢時經提示被告照片，指認被告即為搶嫌
      之一；劉明忠並於偵訊列隊指認時，再次指認被告為搶奪
      及扭打之人無誤。復有現場及作案用機車、黃色安全帽照
      片六幀附卷可稽，堪認被告警詢時任意性自白應與事實相
      符，而足以採信。
（二）有關劉明忠、丁○○指認被告之過程，迭據證人劉明忠於
      警詢時陳稱：二名歹徒摔車後，其中較高者撿拾掉落地面
      之手提包，被我擋下並與我正面扭打，較瘦小者左腳因摔
      跤有擦傷，經警提示被告照片指認確為上述較瘦小之犯嫌
      ，他也有與我扭打，並拿安全帽為武器揮打我頭部，被我
      用左手阻擋，因此他的長相我能清楚記下；檢訊時證稱：
      我當時是要搶回皮包，二個人都不讓我搶，所以發生扭打
      ；我一到警局，警方尚未講話，當時有二、三個人坐在辦
      公室，有男有女，也有其他人在做筆錄，警方還沒問，我
      就認出來了，我確認是他（指被告），因為有扭打過，且
      從遭搶到指認只隔一天時間，應該不會認錯等語；於原審
      審理時結證稱：「（你是憑何資訊來判斷為在庭之被告？
      ）當時發生扭打時，他們有拿下安全帽，我有看到他們的
      長相。他們機車滑倒時，我跑過去追他們，他們兩人當時
      的反應不是牽機車起來，而是拿安全帽走向我這邊，所以
      我可以很清楚看到他們的臉。」等語在卷，參以證人丁○○於原審審理時所證稱：我和劉明忠到警局還沒指認時，
      劉明忠從門外看到被告在裏面，並跟我說就是那個人，叫
      我不要太靠近等語，足見證人劉明忠在初到警局，尚未進
      行指認與警詢前，即已確認被告為嫌犯之一。是證人劉明
      忠於原審審理時結證：當時在警局未列隊指認，警察問我
      時，我就詳細描述二名嫌犯的特徵，且當時有一位嫌犯腳
      有受傷，而我到分局時，所看到的被告剛好腳也受傷、「
      我一到警局即看到被告的背面，我直覺就是他，他一轉頭
      我就確認是他，我確認是該嫌犯後，警察才問我是否就是
      他，但是當我進去警局時，警察沒有跟我說這個人是當天
      搶你的人，你來看是不是之類的話，事前警察有先打電話
      通知我去指認嫌犯，在電話中並無提示我被告的特徵為何
      。」等語，應與事實相符，堪予採憑。
（三）又員警僅以電話通知證人前往指認，並未於事前提示被告
      特徵或暗示何人為嫌犯，尚不得僅以未徹底隔離被告或列
      隊指認，遽認證人在自由意思之下所為指認及陳述，非可
      採信。再者，本案於偵查時經被告同意，透過列隊指認方
      式供證人再次指認，並詳為訊問有無誤認可能，旨在確認
      證人先前於警詢時所為指訴之正確性，非可以證人曾在警
      局指認被告，檢訊時再次指認即不足憑信。況證人劉明忠
      於原審審理中，並證稱：我在警局指認完畢，等待製作筆
      錄時，被告在一比較小的房間，要求我進去與他談話，請
      我不要指認他，他說皮包不是他搶的，是他朋友搶的等語
      ，益見證人並無誤認之情。另證人丁○○於原審證稱：「
      （當日你們於晚間十一時三十分許發生衝突，有無路燈？
      光線清楚？）有路燈，那邊有一個警衛室，而且有路燈，
      所以看得很清楚。」等語，是辯護意旨所辯：案發當時為
      夜晚視線不明，難免有所誤認云云，即非可採。
（四）另證人丁○○於九十三年二月二十七日警詢時，經警提示
      被告相片，曾指認相片中之被告確實為案發當時坐在機車
      後方下手行搶之人，復於檢訊時證稱：警詢時我與劉明忠
      一起去警局，警方還沒問時，我感覺上應該是甲○○，但
      不太確定等語。並於原審審理時證稱：劉明忠追上前去阻
      擋搶嫌，並與他們發生扭打，所以我有趕上前去看，我還
      把我的包包撿回來，我就看到他們在扭打，臉沒有很清楚
      ，我是依據大概的樣子去指認的等語。雖證人丁○○於檢
      訊列隊指認時曾稱：現在看不出來，無法指認，警詢時我
      只能形容當時狀況，嫌犯的臉我沒什麼印象，認不太出來
      ，體型是很像，去警局時，警方還沒問時，我感覺上應該
      是甲○○，但不太確定等語。衡諸證人之證詞每因個人觀
      察角度、記憶能力、表達能力、嚴謹程度之不同，而有對
      相同事物異其供述之情形發生，而其歧異之原因，未必絕
      對係出於虛偽所致。本件案發迄於原審審理時已逾二年，
      而證人丁○○為一女子，於前揭時、地遭人搶奪財物，同
      行男友並與二名犯嫌發生扭打，其證言難免因事發突然、
      緊張而有不完備之處，此觀之證人丁○○於原審審理時所
      陳稱：「（可否確認搶奪之人即在庭被告？）可否不要看
      。我現在不敢看。」等語，足見事發迄今，其餘悸猶存，
      於突遭搶奪之際所處驚恐心理狀態，當甚於此自明。惟據
      其於遭搶後曾追至劉明忠與二名搶嫌扭打現場，並撿拾掉
      落地面之手提包，對搶奪過程與犯嫌身形特徵有一定之印
      象與記憶，其於事後追憶、陳述親身經歷目睹之搶奪過程
      與犯嫌，所為歷次指述，雖不如證人劉明忠之各次證詞為
      一致，二人證詞部分細節亦不盡相同，然此乃供述證據性
      質所必然，本院參酌其他事證，本於自由心證予以斟酌採
      信，尚不得謂其陳述有部分前後不符或彼此稍有不同，即
      認其全部均不可採信（最高法院八十二年台上字第一九九
      六號判決意旨可參）。綜上，被告確有與「小黃」共同搶
      奪之行為，其於檢訊、法院審理時翻異前詞，空言否認搶
      奪犯行，顯係事後圖卸之詞，自不足採。
（五）至被告自始於警詢否認有何搶奪因防護贓物或脫免逮捕，
      而當場施以強暴之準強盜犯行，辯稱：係「小黃」與劉明
      忠扭打拉扯手提包，其見狀即匆忙逃逸，並不知道小黃有
      無得手財物云云。惟查：證人劉明忠追及搶奪犯嫌後，與
      二名犯嫌扭打之情，業據證人劉明忠於偵訊時結證稱：「
      （發生扭打是何人？）二個都有，我當時是要搶回皮包，
      二個人都不讓我搶，所以發生扭打。」、遭搶後我立刻追
      ，我到現場時是體型高的人撿拾掉落地上的皮包，體型較
      小的甲○○拿安全帽攻擊我等語明確；嗣於原審審理時復
      證稱：他們緊急煞車滑倒，我才有辦法追到，當時車上二
      人都有戴安全帽，我看到我女友的包包掉到地上，我馬上
      去搶，結果三個人就扭打起來，因為當時我本意只是想搶
      回包包，但他們其中有一個人有拿安全帽攻擊我；他們機
      車滑倒時，我跑過去追他們，他們二人當時的反應不是牽
      機車起來，而是將頭上的安全帽拿下來，走向我這邊，他
      們二人都有與我扭打，但我不確定是何人拿安全帽打我，
      後來個子比較小的（指被告）先跑走；「我跑過去時，是
      看到包包被高個子的人把掉在地上的包包撿起來，所以當
      我跑過去時，包包已經被高個子拿在手上。」；他們摔倒
      後，先去撿包包，當我跑過去時，他們才故意拿下安全帽
      當武器要打我等語。不論就何人撿拾手提包、雙方三人如
      何因奪取手提包而發生扭打，乃至犯嫌中之一人持安全帽
      攻擊伊之時序、過程，所為多次陳述，均屬一致而無矛盾
      。經核與證人丁○○於原審審理時證稱：「有看到他們正
      在扭打」；「（〔劉明忠追上去〕制止他們有發生何事？
      ）有發生扭打，對方把機車丟在那邊，二人分不同邊跑掉
      」等語所述情節，亦大致相符。又證人丁○○於偵查及審
      理時一致證稱：搶奪之人騎車逃逸時，劉明忠立即追上前
      ，犯嫌人車倒地之位置與伊本身被搶地點，已有一小段距
      離，約法庭一倍半（即二十至三十公尺）之遠，之後伊有
      趕上前去看，看到他們正在扭打等語，足見丁○○從後趕
      至扭打現場期間，扭打尚未結束，二名犯嫌亦均未逃離。
      蓋證人劉明忠一再陳稱自己之本意僅在奪回其中身材較高
      之人已撿拾在手的手提包，倘另一犯嫌未加入爭奪手提包
      與扭打之列，大可在摔車後，立即逃離現場；況二證人警
      詢筆錄之作成早於被告，卻於警詢時即一致陳稱有發生扭
      打；又證人與被告素不相識而無恩怨，若僅與其中一名犯
      嫌扭打，自無虛捏誇大為同時與二人扭打，以誣陷被告之
      理。是以證人前揭指證堪以採信，被告為防護贓物及脫免
      逮捕，而對劉明忠施以強暴之意甚明，其所辯稱：其見「
      小黃」與劉明忠扭打拉扯手提包，即匆忙逃逸云云，顯非
      真實。至於證人丁○○於原審審理時另證稱：我忘了他們
      二人有無做反擊，他們只是純粹要跑走，他們只是被我男
      友抓住想要掙脫等語，應係證人對犯嫌二人有無反擊之情
      ，不復記憶，而為個人主觀臆測之詞，尚不足以為有利被
      告之認定。本件事證明確，被告犯行堪以認定，應依法論
      科。
三、核被告所為搶奪後為防護贓物及脫免逮捕而當場施強暴之行
    為，應依刑法第三百二十九條之規定論以準強盜罪，並科以
    同法第三百二十八條之刑。被告就此準強盜犯行，與真實姓
    名不詳綽號「小黃」之人間有事前共謀，行為時又係由被告
    騎乘機車，由綽號「小黃」之人下手行搶，嗣為劉明忠追及
    ，二人均以強暴之方式阻止劉明忠搶回手提包防護贓物及脫
    免逮捕，渠二人顯有犯意聯絡及行為分擔，應論以共同正犯
    。被告所為準強盜與前述已判決確定之搶奪二罪間，犯意各
    別，犯罪行為態樣亦均互異。公訴意旨認前開竊盜、搶奪及
    準強盜罪間具牽連犯關係論以較重之準強盜罪，惟被告犯本
    件準強盜罪所騎乘之機車無證據證明為被告所竊（詳如後述
    ），是本件被告所為如事實欄所載準強盜犯行，與前述已判
    決確定之搶奪犯行，係各為獨立犯罪行為態樣，併此敘明。
四、原審對被告甲○○論罪科刑，固非無見。然被告甲○○夥同
    「小黃」搶奪丁○○財物，得手後，正欲逃離現場之際，為
    劉明忠從後追逐，欲取回該手提包，嗣因甲○○、「小黃」
    二人發現逃逸方向為死巷，調頭迴轉時不慎人車倒地，甲○○因而左膝受傷，前開搶得之手提包亦掉落地面，「小黃」
    旋起身撿拾掉落之手提包，惟見劉明忠已追及欲奪回手提包
    ，甲○○與「小黃」二人竟分別取下自身頭戴之安全帽，持
    之與劉明忠扭打，而對劉明忠施以強暴行為，甲○○與「小
    黃」乃藉機分頭逃逸，上開手提包與作案用機車則遺留現場
    ，顯然被告甲○○和「小黃」二人，係為防護搶得之贓物及
    脫免逮捕，而對劉明忠施以強暴。原審判決認被告係因防護
    贓物，當場施以強暴，未認定被告亦係因脫免逮捕，而當場
    施以強暴，尚有疏漏。公訴人上訴意旨以：被告甲○○夥同
    「小黃」搶奪丁○○財物時，所乘騎之OJJ-120號重刑機車
    ，究係竊取、收受或故買贓物，或拾獲侵占而來，均與本案
    犯行，構成牽連犯裁判上一罪關係云云，指摘原審判決不當
    。然並無證據，足資認定被告甲○○有竊取該OJJ-120號機
    車或其它犯行（詳如後述），公訴人執此理由之上訴，並無
    理由。公訴人上訴意旨又以：原審已從輕量處被告刑責，被
    告仍任意上訴，犯後態度不佳云云，請求從重量刑。然查，
    原審審酌被告一切犯罪情狀，就被告準強盜犯行，量處有期
    徒刑5年4月，尚無量刑過輕情事。被告甲○○上訴意旨否認
    犯罪。然本件被告確有準強盜之犯行，罪證明確，已如前述
    ，被告上訴，即無理由。然原審判決仍有上揭可議之處，公
    訴人亦執此理由上訴，應認公訴人之上訴為有理由。本院爰
    將原判決關於準強盜罪及定執行刑部分，予以撤銷改判。審
    酌被告年輕力壯，不思靠己力賺取金錢，竟搶奪被害人所有
    財物，復於行搶得手之際，為防護贓物及脫免逮捕，對劉明
    忠施以強暴行為，不僅損及告訴人之財產權益，亦嚴重破壞
    社會秩序，及犯罪後否認犯行之態度等一切情狀，量處如主
    文所示之刑，以資儆懲。遺留現場扣案之黃色安全帽一頂，
    被告否認為其所有，尚無證據證明係被告所有或為共犯「小
    黃」所有，供本件準強盜犯行所用之物，自無從併予宣告沒
    收，附此敘明。
五、公訴意旨另以被告與綽號「小黃」之成年男子，於九十三年
    二月二十六日晚間十一時許，在臺北縣中和市○○街四四巷
    四號前，基於意圖為自己不法所有之共同犯意聯絡，竊取乙○○所有停放該處之車牌號碼OJJ─一二○號重型機車，因
    認被告此部分亦涉犯刑法第三百二十條第一項之竊盜罪云云
    。訊據被告甲○○否認有此部分犯行，而查公訴人認被告有
    此部分竊盜犯行，係以被告於警詢自承與綽號「小黃」之人
    嗣後共同騎乘該車，而為事實欄所載之準強盜犯行，復有乙○○於警詢之指訴及贓物認領保管單、臺北縣政府警察局車
    輛失竊（尋獲）電腦輸入單、車輛竊盜詳細資料畫面電腦列
    印本各一紙、該車查獲照片二幀在卷為其主要論據。然按犯
    罪事實應依證據認定之，無證據不得認定犯罪事實；不能證
    明被告犯罪者，應諭知無罪之判決，刑事訴訟法第一百五十
    四條第二項、第三百零一條第一項定有明文。經查，被告自
    始否認有前述竊盜犯行，辯稱：該車是小黃騎來的，我於事
    後得知是部贓車，我不知道小黃是在何時、地竊取等語明確
    ，而被害人乙○○係於警方通知查獲上開重型機車後，始於
    查獲翌日向臺北縣政府警察局中和分局中和派出所報案，就
    該機車為何人所竊亦無由得知，自難僅因該機車事後遭被告
    與綽號「小黃」之人用以犯案，遽認被告有此共同竊盜之犯
    行。此外，復查無其他積極證據足證被告有竊取機車，或收
    受或故買贓物，或拾獲侵占機車之犯行。綜上，既查無其他
    積極事證，足認被告涉有竊盜犯行，故不能證明被告有此部
    分之犯罪，惟因公訴人認此部分與前揭論罪科刑部分具有連
    續犯與牽連犯之裁判上一罪關係，爰不另為無罪之諭知，附
    此敘明。
六、本件被告甲○○對原審判決關於準強盜罪部分提起上訴，至
    於原審判決關於搶奪罪部分則表示並未上訴（見本院卷第37
    頁至43頁上訴理由狀，第45頁準備程序筆錄），則公訴人上
    訴意旨所指：原審已從輕量處被告刑責，詎被告仍任意提起
    上訴，虛耗司法資源云云，而提起上訴，應係就被告提起上
    訴部分，即準強盜罪部分，而提起上訴，併予敘明。
七、臺灣臺南地方法院檢察署檢察官以95年偵字第1428號移送併
    辦意旨略以：被告甲○○於92年7月16日晚上10時許，在臺
    北縣新店市大坪林捷運站旁，竊取林嘉明所有車牌號碼DWE-
    005號之輕型機車車牌一面，涉有竊盜罪嫌，與本案被告上
    開刑事案件起訴犯行具有連續犯之裁判上一罪關係，為法律
    上之同一案件，因此移送併辦。查本案被告甲○○於93 年2
    月24日晚間11時竊取機車作為搶奪路人財物之交通工具，嗣
    於93年2月25日凌晨3時許，騎乘上開竊得之機車搶奪戊○○
    之手提包內財物得逞（此部分業經原審判處罪刑確定），又
    於93年2月26日晚間10時騎乘「小黃」提供之重型機車，搭
    載「小黃」，行搶丁○○之手提包。本案犯罪時間與併案之
    犯罪時間相隔7個月，而且本案被告甲○○係為搶奪路人財
    物而起意竊取機車，係為搶奪之交通工具，難認與併案之竊
    盜係基於被告甲○○概括之竊盜犯意，則移送併辦部分與本
    案不生連續犯裁判上一罪關係，本院自無從併予審理，應退
    回移送機關另為適當之處理，併此敘明。
據上論斷，應依刑事訴訟法第369條第1項前段、第364條、第299
條第1項前段，刑法第28條、第329條、第328條第1項，判決如主
文。
本案經檢察官周志榮到庭執行職務。
中    華    民    國    95    年    12    月    29    日
                  刑事第四庭審判長法  官  蔡秀雄
                                  法  官  周煙平
                                  法  官  沈宜生
以上正本證明與原本無異。
如不服本判決，應於收受送達後十日內向本院提出上訴書狀，其
未敘述上訴之理由者並得於提起上訴後十日內向本院補提理由書
（均須按他造當事人之人數附繕本）。
                                  書記官  陳雅加
中    華    民    國    96    年    1     月    4     日
中華民國刑法第329條（準強盜罪）
竊盜或搶奪，因防護贓物、脫免逮捕或湮滅罪證，而當場施以強
暴脅迫者，以強盜論。
中華民國刑法第328條（普通強盜罪）第1項
意圖為自己或第三人不法之所有，以強暴、脅迫、藥劑、催眠術
或他法，至使不能抗拒，而取他人之物或使其交付者，為強盜罪
，處5年以上有期徒刑。


司法院資訊處製作；財團法人民間司法改革基金會備份。
